【裁判字號】    99,簡上,11
【裁判日期】    990702
【裁判案由】    給付報酬 等
【裁判全文】
臺灣高雄地方法院民事判決              99年度簡上字第11號
上  訴  人  甲○○
被上 訴 人  乙○○
            家寶不動產仲介經紀有限公司
法定代理人  丙○○
共      同
訴訟代理人  丁○○
上當事人間給付報酬等事件，上訴人對於民國98年11月9 日本院
鳳山簡易庭於民國98年11月9 日所為98年度鳳簡字第745 號民事
判決，提起上訴，本院於民國99年6 月17日言詞辯論終結，判決
如下：
    主  文
上訴駁回。
第二審訴訟費用由上訴人負擔。
    事實及理由
一、被上訴人起訴主張：
（一）上訴人甲○○前於民國98年4 月1 日，以其所有坐落高雄
      縣鳳山市○○○段44、44-5及44-6地號，權利範圍均為萬
      分之68之土地；及坐落同段44地號土地上建號568 號之建
      物（門牌號碼：高雄縣鳳山市○○路58號10樓，權利範圍
      全部之房屋，以下合稱系爭房地），以總價新台幣（下同
      ）180 萬元委託被上訴人家寶不動產仲介經紀有限公司（
      下稱家寶公司）仲介銷售，雙方並訂有專任委託銷售契約
      書（下稱系爭委託契約）。嗣家寶公司受託後覓得買受人
      即被上訴人乙○○，於98年4 月11日買賣雙方簽訂不動產
      買賣契約書（下稱系爭買賣契約），上訴人並於98年4 月
      13日收受乙○○交付之定金10萬元。惟上訴人未依約於土
      地增值稅單核發後之3 日內辦理完稅手續，反於同年月29
      日發函予乙○○表示系爭買賣契約無效，惟因上訴人之主
      張無理由，乙○○乃於98年4 月30日以存證信函催請上訴
      人履約，上訴人於收受後仍拒不履行，依系爭買賣契約第
      12條第1 款約定，上訴人業已違約，且經乙○○定期催告
      後，上訴人仍不履行，乙○○即得逕行解除本契約，並以
      起訴狀繕本之送達作為向上訴人解除契約之意思表示。又
      依據系爭買賣契約第12條第3 款後段之約定，本件既係因
      可歸責於上訴人之事由而毀約不賣，則乙○○於解除系爭
      買賣契約後，除可請求上訴人返還其所收受定金10萬元外
      ，並可請求同額之違約損害賠償。為此，乙○○爰本於系
      爭買賣契約之法律關係提起本訴，並於原審聲明求為判決
      ：上訴人應給付乙○○20萬元及自起訴狀繕本送達之翌日
      起至清償日止，按週年利率5 ％計算之利息。
（二）又依家寶公司與上訴人所簽訂系爭委託契約第8 條第3 項
      第4 款之約定：簽立書面買賣契約後，因可歸責於上訴人
      之事由而解除契約者，視為家寶公司已經完成居間仲介義
      務，上訴人仍應支付委託銷售價4 ％服務報酬。嗣家寶公
      司復與上訴人以「委託事項變更契約書」約定本件仲介服
      務報酬為4 萬元。是系爭買賣契約成立後，既因可歸責於
      上訴人之事由致乙○○解除契約，依據系爭委託契約及「
      委託事項變更契約書」之約定，仍應認家寶仲介公司已完
      成仲介義務，上訴人即應支付家寶公司服務報酬4 萬元。
      另依系爭買賣契約第12條第1 項後段約定：解除契約後，
      除雙方另有約定外，應由違約之一方負擔所有稅費。查被
      告既有違約之情形，則本件所有之地政費用共8,185 元（
      含謄本規費300 元、代辦費6,000 元及雜費1,885 元），
      即應由上訴人負擔。而家寶公司於辦理系爭房地之買賣手
      續時已先行代墊上開費用，自得基於不當得利之法律關係
      向上訴人請求上開代墊費用之返還。又依乙○○與家寶公
      司間於98年4 月11日所簽立之服務費確認單，系爭房地買
      賣交易完成時，家寶公司本可期待向乙○○請求1 萬
      8,000 元之服務費，惟本件已因可歸責於上訴人之事由致
      乙○○解除買賣契約，故上訴人亦有侵害家寶公司可得預
      期之利益，是依民法第184 條侵權行為之規定，家寶公司
      亦可請求上訴人賠償損害18,000元。從而，家寶公司爰於
      原審聲明求為判決：上訴人應給付家寶公司6 萬6,185 元
      （計算式：40000 ＋18000 ＋8185＝66185 ），及其中5
      萬8,000 元自98年6 月7 日起至清償日止，按週年利率5
      ％計算之利息。
二、上訴人則以：系爭買賣契約簽訂後，伊收到高雄縣政府地方
    稅務局之土地增值稅核覆通知書（下稱系爭核覆通知書），
    始發現系爭核覆通知書上所記載系爭房地之權利人（贈與人
    ）為訴外人余家政，伊則列為納稅義務人（受贈人），顯與
    伊為系爭房地之所有權人，且係「出賣」與乙○○之事實不
    符，上訴人自得拒絕繳納上開土地增值稅。是系爭房地之買
    賣不成，乃係乙○○對上訴人有所隱瞞而未告知真正權利人
    所致，而此乃可歸責於乙○○之事由，依據民法第249 條第
    2 款之規定，乙○○自不得請求返還定金10萬元。何況一般
    買賣住屋所有完稅及代辦皆由委任代書為之，並非賣方自行
    繳稅。而買賣之代書為仲介公司專用代書，若有未完稅之責
    任亦屬委任代書之責任，本應由代書先代為墊付。此外，契
    約有預約及本約之分，上訴人與家寶公司所簽系爭委託契約
    僅屬預約行為，須買賣成交後才由上訴人支付仲介佣金，但
    本案乙○○並未與上訴人完成正式買賣，自無支付仲介報酬
    之義務。再者，系爭房地買賣不成，自仍屬上訴人所有，家
    寶公司即應將上訴人前交付之系爭房地所有權狀（如附表所
    示）返還上訴人，如家寶公司請求上訴人應給付地政費用為
    有理由，上訴人亦得行使民法第264 條同時履行抗辯權，請
    求家寶公司應返還如附表所示之系爭房地所有權狀等語，資
    為抗辯。並於原審聲明：駁回被上訴人之訴。
三、原審審理結果，准乙○○全部之請求，另家寶公司部分，則
    准許請求上訴人給付服務報酬4 萬元及地政規費8,185 元，
    合計4 萬8,185 元，另否准其請求上訴人賠償因買賣成立得
    向乙○○請求之服務費1 萬8,000 元，上訴人不服原審判決
    ，就其敗訴部分提起上訴，並於本院聲明：(一)原判決關於命
    上訴人給付部分及該部分假執行之宣告均廢棄。(二)上開廢棄
    部分被上訴人第一審之訴駁回。家寶公司就其敗訴部分未聲
    明不服，並與乙○○均於本院聲明：上訴駁回。
四、兩造不爭執事項：
（一）上訴人於98年4 月1 日將其所有之系爭房地，以總價180
      萬元委託家寶公司銷售，雙方約定仲介報酬為4 萬元。此
      有系爭委託契約及委託事項變更契約書在卷可稽（見原審
      卷第14-15 頁、13頁）。
（二）家寶公司受託後覓得買受人乙○○，並於98年4 月11日由
      乙○○與上訴人簽訂系爭買賣契約，乙○○並於98年4 月
      13日交付定金10萬元與上訴人收受。
（三）因系爭核覆通知書（見原審卷第42頁）上記載系爭房地之
      權利人（贈與人）為余家政，上訴人則列名為納稅義務人
      （受贈人），故上訴人並未依約於系爭核覆通知書核發後
      之3 日內辦理繳納土地增值稅手續。嗣上訴人並於98 年4
      月29日發函與乙○○表示系爭買賣契約無效，乙○○於98
      年4 月30日以存證信函催請上訴人履約，上訴人於收受後
      仍未履行。
（四）乙○○已以本件起訴狀繕本之送達，作為向上訴人解除系
      爭買賣契約之意思表示。
（五）本件家寶公司已支出之地政費用共8,185 元（含謄本規費
      300 元、代辦費6,000 元及雜費1,885 元），此有收費明
      細表及印花稅繳款書分別在卷可資參憑（見原審卷第62-6
      3 頁）。
（六）依乙○○與家寶公司間於98年4 月11日簽立服務費確認單
      （見原審卷第17頁），約定於系爭房地買賣交易完成時，
      被上訴人可向乙○○請求1萬8,000元之服務費。
五、本件爭點：
（一）系爭房地之買賣不成，究係可歸責於乙○○抑或上訴人之
      事由所致？乙○○向上訴人解除系爭買賣契約有無理由？
（二）乙○○請求上訴人應返還定金10萬元，及給付同額之違約
      金合計共20萬元，有無理由？
（三）家寶仲介公司請求上訴人應給付服務報酬4 萬元及代墊之
      地政費用8,185 元，有無理由？
（四）上訴人抗辯家寶仲介公司應同時返還系爭房地之所有權狀
      ，並主張民法第264 條之同時履行抗辯權，有無理由？
六、系爭房地之買賣不成，究係可歸責於乙○○抑或上訴人之事
    由所致？乙○○向上訴人解除系爭買賣契約有無理由？
（一）上訴人雖抗辯：系爭買賣契約簽訂後，伊收到系爭核覆通
      知書，始發現系爭核覆通知書上所記載系爭房地之權利人
      （贈與人）為余家政，上訴人則列名為納稅義務人（受贈
      人），顯與上訴人為系爭房地所有權人，且係「出賣」予
      乙○○之事實不符，且繳稅稅單均寄交受託代書，本應由
      代書代為墊付，上訴人自得拒絕繳納上開土地增值稅云云
      。
（二）惟按，土地所有權之移轉為絕賣者，其增值稅向出賣人徵
      收之，如為繼承或贈與者，其增值稅向繼承人或受贈人徵
      收之。土地法第182 條定有明文。又土地增值稅之納稅義
      務人如左：一、土地為有償移轉者，為原所有權人。土地
      稅法第5 條第1 項第1 款亦有明文。故除土地買賣雙方另
      有特別約定者外，其應課徵之土地增值稅，依法自應由出
      賣人即原所有權人負擔。經查，觀之卷附系爭核覆通知書
      ，其上印製「納稅義務人（受贈人）」欄及「權利人（贈
      與人）」欄，僅係主管機關為求該土地增值稅核覆通知書
      格式上利用之方便，始於上開欄位便宜記載「納稅義務人
      （受贈人）」欄及「權利人（贈與人）」欄，蓋依上開規
      定土地增值稅之納稅義務人有時為受贈人之故。而上訴人
      既為系爭房地之出賣人，依法當由其負擔土地增值稅之繳
      納義務無誤。又依據系爭買賣契約第8 條約定：「產權移
      轉登記名義人由甲方（即乙○○）指定，除本契約另有約
      定外，乙方（即上訴人）不得干涉。」故依上開約定，乙
      ○○即得任意指定第三人為系爭房地之登記名義人，且上
      訴人亦不得加以干涉。準此，本件乙○○係指定訴外人余
      家政為系爭房地之登記名義人，業據乙○○及家寶公司陳
      述明確（見原審卷第39頁），是余家政即為系爭核覆通知
      書上所稱之「權利人」，而上訴人既為系爭房地之出賣人
      ，其即係系爭核覆通知書上所稱之「納稅義務人」。因此
      ，系爭核覆通知書上之記載並無違誤，上訴人顯係對於系
      爭核覆通知書之內容有所誤解，而未繳納土地增值稅。且
      縱上訴人對系爭核覆通知書之內容有所誤解，亦非不能對
      乙○○或家寶公司加以詢問後獲得明確解答，乃上訴人竟
      捨此不為，並對乙○○及家寶仲介公司請求其應儘速繳納
      土地增值稅之催促通知置之不理，難謂上訴人對系爭房地
      買賣，因上訴人嗣後未履行完稅義務，致買賣不成無可歸
      責之事由。上訴人抗辯納稅義務人非乙○○，且該土地增
      值稅應由代書墊付云云，顯非可採。從而，系爭買賣契約
      無法繼續履行，係因可歸責於上訴人之事由所致，堪以認
      定。
（三）按「契約當事人之一方遲延給付者，他方當事人得定相當
      期限催告其履行，如於期限內不履行時，得解除其契約。
      」民法第254 條定有明文。又依系爭買賣契約第12條第1
      款約定：「甲乙雙方其中之一方如未按本契約條款規定履
      行，即為違約，經他方定七日以上期間催告仍不履行，他
      方得逕行解除契約。」查上訴人未依約繳納土地增值稅，
      致系爭買賣契約無法繼續履行，即有違反出賣人履行買賣
      契約之協力義務，經乙○○於98年4 月30日以存證信函通
      知上訴人履行而未獲回應，此有乙○○提出之存證信函1
      紙在卷可證（見原審卷第12頁），足證系爭買賣契約係因
      可歸責於上訴人之事由致無法繼續履行。則乙○○以本件
      起訴狀繕本之送達作為向上訴人解除契約之意思表示，即
      屬有據。而本件起訴狀繕本已於98年6 月6 日送達上訴人
      ，此有原審卷附之送達證書可稽（見原審卷第21頁）。從
      而，系爭買賣契約已因乙○○之解除而歸於消滅。
七、乙○○請求上訴人應返還定金10萬元，及給付同額之違約金
    合計共20萬元，有無理由？
（一）按「契約解除時，當事人雙方回復原狀之義務，除法律另
      有規定或契約另有訂定外，依左列之規定：……二、受領
      之給付為金錢者，應附加自受領時起之利息償還之。」民
      法第259 條第2 款定有明文。又系爭買賣契約第12條第3
      款後段約定：「如乙方（即上訴人，下同）毀約不賣或給
      付不能或不為給付或有其他情事時，甲方（即乙○○，下
      同）除得解除本契約外，乙方應於甲方通知解約日起3 日
      內，立即將所收款項如數返還甲方，並於解約日起10日內
      另交付原所收款項計算之金額予甲方，以為違約損害賠償
      。」先予敘明。
（二）查系爭買賣契約既係因可歸責於上訴人之事由致無法繼續
      履行，且系爭買賣契約亦已遭乙○○解除而歸於消滅，如
      上所述。則於乙○○解除系爭買賣契約後，揆諸上開民法
      規定及系爭買賣契約之約定，上訴人即應將其所收受之定
      金10萬元返還乙○○，並應再給付同額之違約金10萬元予
      乙○○。從而，乙○○請求上訴人應給付20萬元之本息，
      即屬有據。
八、家寶仲介公司請求上訴人應給付服務報酬4 萬元、代墊之地
    政費用8,185 元，有無理由？
（一）上訴人雖抗辯：上訴人與家寶公司所簽系爭委託契約僅屬
      預約行為，須買賣成交後才由上訴人支付仲介佣金，但本
      案乙○○並未與上訴人完成正式買賣，自無支付仲介報酬
      之義務云云。
（二）按「稱居間者，謂當事人約定，一方為他方報告訂約之機
      會或為訂約之媒介，他方給付報酬之契約。」民法第565
      條定有明文。次按「預約係約定將來訂立一定契約（本約
      ）之契約。倘將來係依所訂之契約履行而無須另訂本約者
      ，縱名為預約，仍非預約（最高法院64年台上字第1567號
      判例參照）。本件上訴人與家寶公司簽訂之系爭委託契約
      ，非惟名稱未載明係預約，且已就委託銷售標的即系爭房
      地、銷售價額、雙方權利義務及報酬金額等居間契約必要
      之點均詳為約定，並預先收受服務費4 萬元，此觀之系爭
      委託契約之內容及服務費確認單即明（見原審卷第14-16
      頁），足見上訴人與家寶公司係簽訂居間之本約而非預約
      ，上訴人抗辯系爭委託契約僅屬預約，如未實際成交，無
      給付報酬之義務云云，尚非可取。
（三）按依系爭委託契約第8 條第3 項第4 款約定：簽立書面買
      賣契約後，因可歸責於上訴人之事由而解除契約者，視為
      家寶仲介公司已經完成居間仲介義務，上訴人仍應支付委
      託銷售價4 ％之服務報酬。嗣家寶公司與上訴人復以「委
      託事項變更契約書」約定本件仲介服務報酬為4 萬元，此
      有系爭委託契約及委託事項變更契約書分別在卷可憑。查
      系爭買賣契約係因可歸責於上訴人之事由，致乙○○解除
      契約，業經本院認定如前，是依據家寶公司與上訴人間之
      服務報酬約定，應視為家寶公司已經完成居間仲介義務，
      上訴人仍須給付約定報酬4 萬元予家寶仲介公司，是家寶
      公司此部分之主張，為有理由。
（四）又關於系爭房地買賣之地政費用之分擔，乙○○雖與上訴
      人約定各自應分擔比例為1/2 ，此觀系爭買賣契約第10條
      第4項 關於稅費負擔之約定自明。惟系爭買賣契約第12條
      第1 項後段亦約定：「解除契約後，除雙方另有約定外，
      應由違約之一方負擔所有稅費。」查系爭買賣契約第10條
      第4 項所約定者，係屬買賣契約正常履行情況下地政費用
      分擔之約定，如契約業經解除，則地政費用之負擔，自應
      依系爭買賣契約第12條第1 項後段之約定履行。而系爭買
      賣契約既係因可歸責於上訴人之事由致遭解除，則依據上
      開說明，即應由違約之一方即上訴人負擔所有地政費用。
      又家寶公司因代辦系爭房地產權移轉而預先代墊上開地政
      費用，此有家寶公司提出之地政士收費明細表可查（本院
      卷第62-63 頁），並為上訴人所不爭執，上訴人則因而受
      有暫免繳付地政費用之利益，且上訴人受此利益後已因系
      爭買賣契約遭解除而致其法律上之原因嗣後消滅。從而，
      家寶公司請求上訴人返還其所受之不當得利共8,185 元（
      含謄本規費300 元、代辦費6,000 元及雜費1,885 元），
      即應予准許。
九、上訴人抗辯家寶公司應同時返還系爭房地之所有權狀，並主
    張民法第264 條之同時履行抗辯權，有無理由？
（一）上訴人於原審言詞辯論期日固以「民事反訴狀」（見原審
      卷第54-55 頁、第65-67 頁）提出抗辯稱：如家寶仲介公
      司請求伊給付地政費用為有理由，上訴人亦得行使民法第
      264 條之同時履行抗辯權，請求家寶公司應返還如附表所
      示之系爭房地所有權狀云云。惟因上訴人均未具體表明其
      所謂「反訴」之應受判決事項之聲明，故經原審加以闡明
      後，上訴人稱其所提反訴之真意，僅係請求家寶公司應返
      還如附表所示之系爭房地所有權狀，並以之作為本件之防
      禦方法而已（見原審卷第69頁）。從而，上訴人上開具狀
      之真意並非提起反訴，先予敘明。
（二）按「因契約互負債務者，於他方當事人未為對待給付前，
      得拒絕自己之給付。但自己有先為給付之義務者，不在此
      限。」民法第264 條第1 項固定有明文。惟所謂同時履行
      之抗辯，乃係基於雙務契約而發生，倘雙方之債務，非本
      於同一之雙務契約而發生，縱令雙方債務在事實上有密切
      之關係，或雙方之債務雖因同一之雙務契約而發生，然其
      一方之給付，與他方之給付，並非立於互為對待給付之關
      係者，均不能發生同時履行之抗辯。
（三）經查，上訴人固為系爭房地之所有權人，且家寶公司於系
      爭買賣契約解除後，亦有返還系爭房地所有權狀之義務，
      然家寶公司此部分之返還義務，核與上訴人所負應給付地
      政費用之義務，雖在事實上有密切之關係，然上訴人應負
      之給付地政費用義務，與家寶公司所負應返還如附表所示
      之系爭房地所有權狀之義務，並非立於互為對待給付之關
      係，依法不能發生同時履行之抗辯。揆諸上開說明，上訴
      人主張此部分之同時履行抗辯權，顯無可採。
十、綜上所述，乙○○本於系爭買賣契約解除之法律關係，請求
    上訴人給付20萬元，及自98年6 月7 日起至清償日止，按週
    年利率5 ％計算之利息，為有理由，應予准許。另家寶公司
    依據其與上訴人簽訂之系爭委託契約及委託事項變更契約書
    ，請求上訴人給付仲介服務費4 萬元，及自98年6 月7 日起
    至清償日止，按週年利率5 ％計算之利息；並依據不當得利
    法律關係請求上訴人給付代墊地政費用共8,185 元部分，亦
    為有理由，均應予准許。原審就此為被上訴人乙○○及家寶
    公司勝訴之判決，並就此部分依職權為假執行之宣告，核無
    違誤。上訴人猶執陳詞，提起本件上訴，求予廢棄改判，為
    無理由，應予駁回
十一、據上論結，本件上訴為無理由，依民事訴訟法第436 條之
      1 第3 項、第449 條第1 項、第463 條、第78條，判決如
      主文。
中    華    民    國    99    年    7     月     2    日
                  民事第三庭  審判長法  官  朱玲瑤
                                    法  官  陳宛榆
                                    法  官  李嘉益
以上正本證明與原本無異。
本件不得上訴。
中    華    民    國    99    年    7     月    5     日
                                    書記官  陳瓊芳
附表
┌──┬──────────┬──────────────────┬────┐
│編號│登 記 所 有 權 人   │    地  號  ／  建  號              │權利範圍│
├──┼──────────┼──────────────────┼────┤
│ 1  │甲○○              │高雄縣鳳山市○○○段44地號          │68/10000│
├──┼──────────┼──────────────────┼────┤
│ 2  │甲○○              │高雄縣鳳山市○○○段44-5地號        │68/10000│
├──┼──────────┼──────────────────┼────┤
│ 3  │甲○○              │高雄縣鳳山市○○○段44-6地號        │68/10000│
├──┼──────────┼──────────────────┼────┤
│ 4  │甲○○              │高雄縣鳳山市○○○段568建號         │全部    │
└──┴──────────┴──────────────────┴────┘

司法院資訊處製作；財團法人民間司法改革基金會備份。
